臺灣高雄地方法院民事判決
110年度保險字第5號
原      告  唐○婷(即唐○富之承受訴訟人，姓名年籍詳卷)
法定代理人  張○秋    （姓名年籍詳卷）
原      告  熊○(即唐○富之承受訴訟人，姓名年籍詳卷)
上  二  人
訴訟代理人  唐○美    （姓名年籍詳卷）
被      告  中國人壽保險股份有限公司

法定代理人  Saloon Tham（譚碩倫）


訴訟代理人  黃如流律師
複代理人    黃宥維律師
上列當事人間請求給付保險金事件，本院於民國111年7月5日言
詞辯論終結，判決如下：
    主  文
原告之訴及假執行之聲請均駁回。
訴訟費用由原告負擔。
    事實及理由
壹、程序事項：
一、按當事人死亡者，訴訟程序在有繼承人、遺產管理人或其他
    依法令應續行訴訟之人承受其訴訟以前當然停止。當事人喪
    失訴訟能力或法定代理人死亡或其代理權消滅者，訴訟程序
    在有法定代理人或取得訴訟能力之本人承受其訴訟以前當然
    停止。承受訴訟人，於得為承受時，應即為承受之聲明。當
    事人不聲明承受訴訟時，法院亦得依職權，已裁定命其續行
    訴訟，民事訴訟法第168條、第170條、第175條第1項、第17
    8條分別定有明文。本件原告唐○富於訴訟繫屬中之民國110
    年3月1日死亡，業據其繼承人唐○婷具狀聲明承受訴訟，而
    唐○富之繼承人熊○則經本院依職權裁定承受訴訟續行程序，
    並有除戶謄本、戶籍謄本、繼承系統表、民事聲明承受訴訟
    狀（繼承人）、本院110年度保險字第5號裁定可稽（見本院
    110年度保險字第5號卷〈下稱本院保險字卷〉第43至47頁、第
    87至89頁、第139頁）。另被告之法定代理人原為郭瑜玲，
    於訴訟繫屬期間變更為Saloon Than（譚碩倫），此有被告
    之股份有限公司變更登記表、110年7月8日公開資訊觀測站
    公告1分附卷可參，並據譚碩倫提出書狀聲明承受訴訟（以
    上參見本院109年度審保險字第27號卷〈下稱本院保險字卷〉
    第231頁；本院保險字卷第133至135頁），均已符合首開規
    定，合先敘明。
二、又按訴狀送達後，原告不得將原訴變更或追加他訴。但請求
    之基礎事實同一、擴張或減縮應受判決事項之聲明者者，不
    在此限。民事訴訟法第255條第1項第2、3款規定定有明文。
    唐○富起訴時訴之聲明為：被告應給付原告新臺幣（下同）6
    04,056 元，及自起訴狀繕本送達之翌日起至清償日止，按
    週年利率百分之5計算之利息。嗣於本院審理中擴張訴之聲
    明為：被告應給付原告885,000元，其中604,056元自起訴狀
    繕本送達之翌日起、其中280,944元自民事擴張聲明暨陳報
    書狀繕本送達翌日起，均至清償日止，按週年利率百分之5
    計算之利息。經核原告之前、後聲明係基於同一保險契約而
    為保險金之請求，基礎事實同一並擴張其聲明，與上開規定
    相符，應予准許。
貳、實體事項：
一、原告主張：
　㈠唐○富於108年10月10日以自己為要保人及被保險人向被告投
    保如附表所示之保險契約（下稱系爭保險契約）及附約。而
    唐○富有下列各就診事實，被告依系爭保險契約自應給付唐○
    富885,000元：
　⒈唐○富於109年5月間經確診罹患肝上皮細胞癌（下稱肝細胞癌
    ），並於同年月14日前往長庚醫療財團法人長庚紀念醫院（
    下稱長庚醫院）急診治療，同日轉入普通病房至109年5 月2
    6日出院（住院計13日）；復於109年6月16日因肝細胞癌及
    胃潰瘍等病症，前往長庚醫院住院治療至109年7月2日出院
    （住院計17日）；再於109年9月15日因肝細胞癌、慢性C 型
    肝炎、糖尿病、高血壓等病症，前往長庚醫院住院治療至10
    9年9月18日出院。
　⒉唐○富於109 年5 月間經確診罹患肝細胞癌，核屬系爭保險契
    約及附約所約定之「疾病」，其因前開疾病支出醫療費用（
    含放射線治療費用）計304,056元，按中國人壽癌症五年定
    期醫療保險附約第5條、第17條第1項約定，被告應給付保險
    金予唐○富，惟依中國人壽金康泰住院醫療限額給付健康保
    險附約第13條約定，被告於不超過「住院醫療費用保險金額
    」之限度內給付唐○富住院醫療費用保險金，而唐○富因前開
    病症先後於109年5月14日至26日、6月16日至7月2日、9月15
    至18日在長庚醫院住院，共計34日，得向被告請求住院醫療
    費用保險金限度應為300,000元（唐○富投保6單位，因系爭
    保險事故住院34日，在90日以下，每投保單位給付保險金限
    額為50,000元，6單位×50,000元），故唐○富僅請求其中300
    ,000元，被告即應按唐○富請求為給付。
　⒊再按系爭保險契約及中國人壽癌症五年定期醫療保險、新住
    院醫療定額型定期健康保險、金康泰住院醫療限額給付健康
    保險等附約之約定，被告應依唐○富投保保額分別按日給付
    保險金額1,000元、5,000元、1,000元、3,000元，計每日為
    10,000元，則唐○富因系爭保險事故住院共34日，被告應給
    付唐○富住院保險金共340,000元（請求給付項目、金額及計
    算說明詳如附表所示）。
　⒋又唐○富上開於109 年9 月15至18日就診部分，依系爭保險契
    約及附約約定，唐○富另得向被告請求109年9月16日之癌症
    住院手術費用保險金75,000元、癌症出院後療養保險金85,0
    00元、癌症門診醫療保險金10,000元、癌症放射線醫療保險
    金75,000元，共245,000元（請求給付項目、金額及計算說
    明詳如附表所示）。
　⒌綜上，唐○富自得請求被告給付保險金共計885,000元（計算
    式：300,000+340,000+245,000=885,000元）。　
　㈡詎唐○富依系爭保險契約請求被告給付保險金時，卻遭被告以
    唐○富違反據實說明義務為由，依保險法第64條規定解除系
    爭保險契約。然查，唐○富於投保前即已將胃潰瘍住院治療
    等病史告知被告之業務員即訴外人黃浚博，並詢問此狀況可
    否投保，嗣黃浚博向唐○富表示經詢問被告後表示可以，唐○
    富方簽立系爭保險契約，唐○富既已將上情告知黃浚博即被
    告之使用人，雖於系爭保險契約要保書「十、告知事項」欄
    位均勾選「否」，亦應類推適用民法第224 條規定，令被告
    就黃浚博之過失（即未使原告據實填載）負同一責任，況被
    告本可依系爭保險契約要保書「十四、聲明事項」約定調閱
    唐○富之個人病歷等相關資料檢核，被告卻逕以原告在前揭
    告知事項欄位均勾選「否」即指摘唐○富違反據實說明義務
    並解除契約，要屬無據。為此，爰依系爭保險契約及附約提
    起本件訴訟。嗣唐○富於本件訴訟繫屬中死亡，而原告唐○婷
    、熊○為其繼承人，且已承受訴訟。
　㈢並聲明：
　⒈被告應給付原告885,000元，其中604,056元自起訴狀繕本送
    達之翌日起、其中280,944元自民事擴張聲明暨陳報書狀繕
    本送達翌日起，均至清償日止，按週年利率百分之5計算之
    利息。
　⒉願供擔保，請准宣告假執行。
二、被告則以：
　㈠唐○富於投保系爭保險契約前，即曾於⒈105年11月9日至109年
    5月27日間，前往高雄仁愛之家附設慈惠醫院門診約40次，
    經診斷「情感型思覺失調症」，且過去病史記載「C 型肝炎
    」；⒉於106年11月11日至106 年11月30日間，前往聖功醫院
    門診，經診斷「慢性C 型肝炎」；⒊於107年1月31日至107年
    10月3日間，前往大東醫院住院2次，經診斷「糖尿病、高血
    壓、C 型肝炎」；⒋於108年8月28日至108年9月3 日間，前
    往高雄長庚醫院住院，經診斷「胃與十二指腸潰瘍、糖尿病
    、高血壓、肝硬化、右腎結石」；⒌於108年9 月24日赴高雄
    長庚醫院門診治療慢性C 型肝炎；⒍於105年5 月15日至108
    年6月3日間，因高血壓、糖尿病曾分別赴大順診所、大統內
    兒科診所及大鋐診所就診，惟其仍於投保系爭保險契約時在
    要保書「十、告知事項」欄位項次3、4、6、7 、10、11、1
    2等均勾選為「否」，足徵唐○富未據實說明並告知投保前之
    就醫情形，已影響被告對危險之評估及是否承保系爭保險契
    約之決定，況唐○富投保系爭保險契約前，即罹患C 型肝炎
    及肝硬化，此與其至高雄長庚醫院住院治療並申請理賠之肝
    細胞癌具因果關係之關聯性。
　㈡又系爭保險契約要保書之聲明事項欄中固載明唐○富同意被告
    蒐集、處理及利用原告之健康檢查、醫療及病歷個人資料，
    惟要保人依保險法第64條規定所應負之據實說明義務，要無
    從因其授權被告查閱其就醫資料，即可認其得免除據實說明
    義務。再者，唐○富簽訂系爭保險契約要保文件時，黃浚博
    向其逐條詢問要保書上之健康告知事項時，唐○富對上開詢
    問事項皆回答「否」，且僅告知罹患胃潰瘍，並未告知尚有
    其他疾病之病史，其隱匿或遺漏不為其他疾病病史之告知，
    仍屬違反據實說明義務，是以，被告依保險法第64條規定及
    系爭保險契約約定於109年7月23日以存證信函向唐○富為解
    除系爭保險契約之意思表示，自屬有據，系爭保險契約既經
    被告解除，已溯及於訂約時失其效力，唐○富自不得依系爭
    保險契約請求被告給付保險金。
　㈢縱認系爭保險契約未經被告合法解除，然唐○富請求之醫療費
    用部分，於扣除非必要費用後，應為303,796元，至唐○富請
    求之住院費用部分，應受中國人壽金康泰住院醫療限額給付
    健康保險附約第15條約定內容之限制，即住院日額保險金僅
    得按每日7,000元計算等語置辯。
　㈣並聲明：
　⒈原告之訴駁回。
　⒉如受不利判決，願供擔保，請准免為假執行之宣告。 　　
三、經查：
　㈠按訂立契約時，要保人對於保險人之書面詢問，應據實說明
    。要保人有為隱匿或遺漏不為說明，或為不實之說明，足以
    變更或減少保險人對於危險之估計者，保險人得解除契約；
    其危險發生後亦同。但要保人證明危險之發生未基於其說明
    或未說明之事實時，不在此限。前項解除契約權，自保險人
    知有解除之原因後，經過一個月不行使而消滅；或契約訂立
    後經過2年，即有可以解除之原因，亦不得解除契約。保險
    法第64條第1、2、3項規定分別定有明文。次按保險法第64
    條之立法目的乃保險制度中「最大善意」、「對價平衡」及
    「誠實信用」基本原則之體現，當要保人或被保險人因故意
    、過失違反據實說明義務，致保險人無法正確估計危險，若
    要保人或被保險人未告知或不實說明之事項與保險事故發生
    有相關連而足以變更或減少保險人對於危險之估計時，縱使
    保險事故已發生，保險人仍得解除契約（參見最高法院104
    年度台上字第844號、98年度台上字第1745號、92 年度台上
    字第1761號判決意旨）。
　㈡原告主張唐○富分別於上開各時間，向被告投保系爭保險契約
    及附約、附加條款，嗣原告在長庚醫院確診肝細胞癌，並於
    上開期間住院及支出醫療費用等事實，為被告所不爭執（參
    見本院審保險字卷第249頁），堪信為真。
　㈢查唐○富於108年10月10日在系爭保險契約書第十部分告知事
    項部分，就下列問題均勾選「否」：
　⒈最近2個月內是否曾因為受傷或生病接受醫師治療、診療或用
    藥？
　⒉過去5年內是否曾因為患有下列疾病而接受醫師治療、診療或
    用藥：A.高血壓…D.肝硬化、肝炎…E.腎臟炎、腎病症候群、
    腎機能不全…H.糖尿病…？
　⒊過去5年內是否曾因受傷或生病住院治療7日以上？
　⒋過去1年內是否曾因為患有下列疾病而接受醫師治療、診療或
    用藥：…B.食道、胃、十二指腸潰瘍或出血…C.…高血脂症？
　⒌過去1年內是否曾接受下列檢查或曾患下列疾病或異常症狀：
    A.是否曾患B型或C型肝炎接受檢查或治療？…
　⒍過去1年內是否曾因為患有下列疾病而接受醫師治療、診療或
    用藥：A.高血壓症…C.…肝硬化…D.糖尿病…？
　  以上有有系爭保險契約可參（參見本院審保險字卷第50頁）
    。
　㈣惟查，唐○富於105年至108年1月間，即因高血壓、C型病毒性
    肝炎、糖尿病等病症前往大順診所、大鋐診所就診，並於大
    鋐診所接受肝癌、糖尿病、血脂等檢驗，有大順診所110年3
    月2日寄送之病歷、大鋐診所病歷等件在卷可稽（以上參見
    本院保險字病歷卷第65、79、113、115、129、135、147、1
    55、157、183、185、189、191至199頁）。唐○富又於106年
    11月2、11、23、30日前往天主教聖功財團法人聖功醫院就
    診，分別經診斷患有慢性表淺性胃炎、慢性病毒性C型肝炎
    等病症，有該醫院110年2月26日聖功醫字第1100000072號函
    暨所附之病歷在卷可考（參見本院保險字病歷卷第205至211
    頁）。其又於106年2月8日至109年7月15日期間，前往財團
    人台灣省私立高雄仁愛之家附設慈惠醫院就診時，疾病史均
    記載病毒性C型肝炎（viral hepatitis  C ），有該醫院11
    0年2月26日110附慈業字第1100461號函暨所附之病歷0份在
    卷可參（參見本院審訴字卷第219至266頁）。其另於107年1
    月31日至2月18日、10月1日前往大東醫院就診時，亦經診斷
    患有糖尿病、高血壓（HTN）、慢性C 型肝炎病毒(Hepatiti
    s C virus, HCV)等病症，有該醫院110年3月4日（110）大
    東醫政字第017號函暨所附之病歷0份在卷可參（參見本院保
    險字病歷卷第271至273、315、369頁）。其再於108年8月28
    日至9月3日前往長庚醫療財團法人高雄長庚紀念醫院就診時
    ，過去病史記載高血壓、糖尿病、C型肝炎；且亦經診斷患
    有C型肝炎（Chronic Hepatitis C）、糖尿病（diabetes m
    ellitus）、十二指腸潰瘍（duodenal ulcer）、肝硬化（L
    iver Cirrhosis）、右腎結石（Right renal stone）、高
    血壓（Hypertension）等病症，有該醫院110年4月28日長庚
    院高字第1100450123號函暨所附之病歷0份在卷可參（參見
    本院保險字病歷卷第407頁以下、第431、591頁）。足見唐○
    富至少自締約前5年內即105年間起已患有C型肝炎、高血壓
    、糖尿病，於締約前1年內已患有十二指腸潰瘍、肝硬化、
    腎結石等疾病，卻於締約時將上開詢問事項均勾選「否」，
    而為不實之告知，是被告答辯唐○富對於被告之書面詢問，
    有為不實之說明，堪信屬實。而查，唐○富於締約前上開時
    期內有長期C型肝炎、高血壓、糖尿病等病史，均為慢性病
    ，客觀上自堪認唐○富有高度蓋然性因該等疾病再度就診住
    院，且唐○富於締約前不久曾罹患十二指腸潰瘍、肝硬化、
    腎結石等疾病病史，上開疾病對於各該器官之功能損害非低
    ，易對人之身體造成不可逆之傷害，進而嚴重損害唐○富之
    健康；另平均每4名C型肝炎病人有1人會肝硬化，肝硬化病
    人每20人有1人會併發肝癌，有衛生福利部網頁資料1份附卷
    可參，據此堪認C型肝炎亦屬引發肝癌之因子，而該等唐○富
    病史資訊足以變更或減少被告對於唐○富本次保險事故發生
    之風險估計，進而於精算唐○富承保之保費存有謬誤，已破
    壞對價平衡原則，甚至已足以影響被告決定是否承保之意願
    。又唐○富係因罹患肝細胞癌、慢性C 型肝炎、糖尿病、高
    血壓等病症而前往長庚醫院就診住院，並接受手術治療，是
    唐○富所為之上開不實說明事項與本件保險事故發生有關連
    性，自已違反保險法第64條第1項、第2項及系爭保險契約第
    8條約定之據實說明義務。被告答辯其得依保險法第64條第2
    項規定、系爭保險契約第8條等約定解除契約，自屬有據。
　㈤原告雖主張唐○富於投保前即已將胃潰瘍住院治療等病史告知
    被告之業務員黃浚博，並經黃浚博表示此狀況仍可投保，唐
    ○富方簽立系爭保險契約等節。惟查，證人黃浚博於本院審
    理中證述：其和唐○富洽談系爭保險契約時，每次見面均有
    詢問唐○富有無疾病、既往病史或住院、服用藥物等情，唐○
    富均稱沒有，而依被告投保相關作業，只要當事人投保，口
    頭陳述病史、就醫情形，即無庸為進一步就醫、病史等查詢
    ，唐○富亦無需提出健康檢查證明。（提示本院審保險字卷
    第50頁）系爭保險契約上之告知事項均係其出示電腦平板陳
    述內容，由唐○富自行勾選，且唐○富勾選後亦有在要保人簽
    名欄上簽名等語（參見本院保險字卷第266至272頁）。觀諸
    唐○富確有在系爭保險契約上要保人、主契約被保險人欄上
    簽名，堪信黃浚博證述上開系爭保險契約第十部分之告知事
    項均係經唐○富同意而為勾選等節應屬事實。審酌唐○富學歷
    為高中職肄業，投保時係44歲，有正職職業，且有前有1次
    婚姻紀錄，於105年又再婚，另於108年8月間在長庚醫院就
    診時表示其經濟無慮等節，有其系爭保險契約上主契約被保
    險人欄填載資料、戶籍謄本、慈惠醫院及長庚醫院病歷各1
    份在卷可考（參見本院審保險字卷第47頁；本院保險字卷第
    43頁；本院保險字病歷卷第223、409頁），堪認唐○富於投
    保時係智識正常之成年人，依其斯時社會經驗、智識程度，
    應可正確理解上開系爭保險契約第十部分告知事項之問題意
    義，縱使其確有告知黃浚博先前病史，而黃浚博於知悉亦表
    示此狀況仍可投保，然其於填載上開告知事項時仍應為誠實
    告知上開就診紀錄及病史，自無可能因已告知黃浚博先前病
    史，即免除其據實說明義務。是原告此部分主張，並無理由
    。至原告雖又以黃浚博有向唐○富說明有關弱體承保處理方
    式，而主張唐○富投保前有明確告知身體情況等節，並提出
    黃浚博交付予唐○富之保險建議書1份為據（參見本院保險字
    卷第279頁以下）。然查，唐○富於系爭保險契約上就上開告
    知事項已為不實之填載，而有違反據實說明義務，業經本院
    認定如前，是此部分事證亦不足以為原告有利之認定，併予
    敘明。
　㈥再查，依據唐○富提出之請求給付之理賠資料，請求之醫療費
    區間為109年6月16日至7月2日，有住診費用收據附卷可考（
    參見本院審保險字卷第195至198頁）。又被告係於109年7月
    23日以存證信函向唐○富為解除系爭契約之意思表示，有該
    存證信函在卷可證（參見本院審保險字卷第199至201頁），
    由上開資料堪認被告應係於唐○富提出給付保險費請求後1個
    月內，向唐○富為解除契約之意思表示。被告在法定期間內
    解除系爭保險契約，而原告並未再提出任何事證證明被告解
    除契約有何不合法之事實，是系爭保險契約業已合法解除。
    因此，兩造間保險契約關係已不存在，被告自不負給付保險
    金之責任。原告再依系爭契約及附約請求被告給付本件保險
    費，即無理由。
五、從而，原告依系爭保險契約，請求被告885,000元，其中604
    ,056 元自起訴狀繕本送達之翌日起、其中280,944 元自民
    事擴張聲明暨陳報書狀繕本送達翌日起，均至清償日止，按
    週年利率百分之5 計算之利息，均無理由，應予駁回。原告
    之訴既無理由，假執行之聲請亦失所附麗，併予駁回。
七、本件判決基礎已臻明確，兩造其餘提出之攻防方法、陳述及
    訴訟資料，經本院斟酌後，核與判決結果不生影響，爰不逐
    一論列，附此敘明。
八、據上論結，本件原告之訴為無理由，依民事訴訟法第78條規
    定，判決如主文。　　
中　　華　　民　　國　　111 　年　　8 　　月　　8 　　日
                  民事第三庭法　官　黃姿育
以上正本係照原本作成。
如對本判決上訴，須於判決送達後20日內向本院提出上訴狀。如
委任律師提起上訴者，應一併繳納上訴審裁判費。　　　　　　
中　　華　　民　　國　　111 　年　　8 　　月　　9 　　日
                            書記官  陳亭妤　　　　　　　　　
附表：
編號 保險契約內容 原告請求依據、金額及計算說明 1 主契約約期：108年10月10日保單號碼：N0000000保險項目： ①中國人壽新樂活終身醫療健康保險 ②中國人壽癌症五年定期醫療保險附約（96） ③中國人壽新住院醫療定額型定期健康保險附約（97） ④中國人壽金康泰住院醫療限額給付健康保險附約 ⑤中國人壽人身意外傷害保險附約 ⑥中國人壽傷害醫療保險給付附加條款 ⑦中國人壽人身意外傷害住院醫療定額給付附加條款 ⑧中國人壽人意外傷害一至六級傷害失能補償保險等附加條款 ⑨中國人壽好加在要保人豁免保險費附約 請求金額計：885,000元。   ⑴中國人壽新樂活終身醫療健康保險：計算說明： ①109年5月14日至26日、109年6月16日至7月2日之住院日額保險金30,000元（第5、11條，住院日共30日×1,000元）。 ②109年9月15日至18日之住院日額保險金4,000元（第5、11條，住院日4日×1,000元）。 ⑵中國人壽癌症五年定期醫療保險附約（96）：計算說明： ①109年5月14日至26日、109年6 月16日至7月2日之住院保險金150,000元（第13條第1項，唐○富投保10單位，每投保單位給付保險金5,000元/次，住院共30日×10單位×5,000元）。 ②109年9月16日之癌症住院手術費用保險金75,000元（第14條第1項，唐○富投保10單位，每投保單位給付保險金7,500元/次，10單位×7,500元）。 ③住院34日之癌症出院後療養保險金85,000元（第15條第1項，唐○富投保10單位，每投保單位給付保險金2,500元/日，住院日共34日×10單位×2,500元）。 ④109年5月28日、7月2日、8 月27日、11月17日至癌症門診之醫療保險金10,000元（第16條第1項，唐○富投保10單位，每投保單位給付保險金250元/日，共4日×10單位×250元）。 ⑤109年6月17日至20日、22日至24日、29日至30日、7 月1日接受癌症放射線醫療之保險金75,000元（第17條第1項本文，唐○富投保10單位，每投保單位給付保險金750元/日，共10日×10單位×750元）。 ⑥109年9月15日至18日住院保險金20,000元（第13條第1項，唐○富投保10單位，每投保單位給付保險金500元/日，住院日共4日×10單位×500元）。 ⑶中國人壽新住院醫療定額型定期健康保險附約（97）：計算說明： ①109年5月14日至26日、109年6 月16日至7月2日之住院日額保險金30,000元（第10、11條，住院日共30日×住院保險金日額1,000元）。 ②109年9月15日至18日之住院日額保險金4,000元（第10、11條，4日×住院保險金日額1,000元）。 ⑷中國人壽金康泰住院醫療限額給付健康保險附約：計算說明： ①109年5 月14日至26日、109年6月16日至7月2日之住院日額保險金90,000元（第10、15條，唐○富投保6單位，每投保單位給付保險金500元/日，住院日30日×6單位×500元）。 ②109 年9 月15日至18日之住院日額保險金12,000元（第10、15條，唐○富投保6單位，每投保單位給付保險金500元/日，住院日4日×6單位×500元）。 ③住院34日之醫療支出費用30萬元（按唐○富僅請求109年5月14日至26日、109年6月16日至7月2日住院支出之醫療費用計304,056元中之300,000元）。